ACORDAO-COMPLETO-2448595

ACÓRDÃO 31/2021 ATA 1/2021 - PRIMEIRA CÂMARA

VISTOS, relatados e discutidos estes autos de tomada de contas especial em desfavor do Sr. Hamilton Alves Villar, Prefeito do Município de Careiro/AM na gestão 2013/2016, ante irregularidades na execução de parte dos recursos repassados pelo Programa Nacional de Alimentação Escolar - PNAE, no exercício de 2014;
	ACORDAM os ministros do Tribunal de Contas da União, reunidos em sessão da 1ª Câmara, diante das razões expostas pelo relator, em: 
9.1. julgar irregulares as contas do Sr. Hamilton Alves Villar (XXX.849.722-XX) , ex-prefeito de Careiro/AM, com fundamento nos arts. 1º, inciso I, 16, inciso III, alíneas "b" e "c", da Lei 8.443/1992, c/c arts. 1º, inciso I, 209, inciso II e III, do Regimento Interno;
9.2. condenar o responsável indicado no subitem anterior, com fundamento no art. 19, caput, da Lei 8.443/1992, c/c o art. 210 do Regimento Interno do TCU, ao pagamento das importâncias a seguir especificadas, com a fixação do prazo de 15 (quinze) dias, a contar da notificação, para comprovar, perante o Tribunal (art. 23, inciso III, alínea "a", da Lei 8.443/1992, c/c o art. 214, inciso III, alínea "a", do Regimento Interno) , o recolhimento da dívida aos cofres do Fundo Nacional de Desenvolvimento da Educação, atualizada monetariamente e acrescida dos juros de mora, calculados a partir das datas discriminadas, até a data do recolhimento, na forma prevista na legislação em vigor:
	Valor (R$) 
	Data

	20.425,74
	3/7/2014

	820,00
	6/8/2014

	50.016,00
	11/8/2014

	820,00
	2/9/2014

	50.016,00
	3/10/2014

	820,00
	3/10/2014

	50.016,00
	6/10/2014

	820,00
	4/11/2014

	50.016,00
	18/11/2104

9.3. aplicar ao Sr. Hamilton Alves Villar (XXX.849.722-XX) a multa prevista no art. 57 da Lei 8.443/1992, c/c o art. 267 do Regimento Interno, no valor de R$ 25.000,00 (vinte e cinco mil reais) , fixando-lhes o prazo de 15 (quinze) dias, a contar da notificação, para que comprove, perante o Tribunal (art. 214, inciso III, alínea "a", do Regimento Interno) , o recolhimento da dívida aos cofres do Tesouro Nacional, atualizada monetariamente desde a data deste acórdão até a do efetivo recolhimento, se for paga após o vencimento, na forma da legislação em vigor;
9.4. autorizar, desde logo, nos termos do art. 28, inciso II, da Lei 8.443/1992, a cobrança judicial das dívidas, caso não atendida a notificação;
9.5. autorizar, desde logo, caso solicitado e o processo não tenha sido remetido para cobrança judicial, o pagamento das dívidas em até 36 (trinta e seis) parcelas mensais e consecutivas, nos termos do art. 26 da Lei 8.443/1992, c/c o art. 217 do Regimento Interno/TCU, fixando-se o vencimento da primeira parcela em 15 (quinze) dias, a contar do recebimento da notificação, e o das demais a cada mês, devendo incidir sobre cada valor mensal os correspondentes acréscimos legais, na forma prevista na legislação em vigor, sem prejuízo de alertar o responsável de que a falta de comprovação do recolhimento de qualquer parcela implicará o vencimento antecipado do saldo devedor; e
9.6. dar ciência deste acórdão ao Fundo Nacional de Desenvolvimento da Educação, ao responsável e ao Procurador-Chefe da Procuradoria da República no Amazonas, este último, em atenção  ao art. 16, § 3º, da Lei 8.443/1992, c/c o art. 209, § 7º, do Regimento Interno do TCU, para adoção das medidas que entender cabíveis.

Tomada de contas especial instaurada em virtude de irregularidades na execução de parte dos recursos repassados pelo Programa Nacional de Alimentação Escolar  PNAE, no exercício de 2014, ao município de Careiro/AM.

Primeira Câmara

Município de Careiro - AM.

3. Responsável: Hamilton Alves Villar (XXX.849.722-XX).

13.1. Ministros presentes: Walton Alencar Rodrigues (Presidente), Benjamin Zymler, Vital do Rêgo (Relator) e Jorge Oliveira.
13.2. Ministro-Substituto presente: Weder de Oliveira.

ACORDAO-COMPLETO-2463243

Acórdão de Relação 4410/2021 - Primeira Câmara

Acórdão de Relação

VITAL DO RÊGO

Adoto como relatório o pronunciamento da Secretaria de Controle Externo de Tomada de Contas Especial (peça 44) a seguir transcrito, que contou com a anuência do corpo diretivo da unidade (peças 45 e 46) e do representante do Ministério Público junto ao TCU (peça 47) : 
INTRODUÇÃO
1.	Trata-se de tomada de contas especial instaurada pelo Fundo Nacional de Desenvolvimento da Educação - FNDE, em desfavor do Sr. Hamilton Alves Villar, Prefeito do Município de Careiro/AM na gestão 2013/2016, ante irregularidades na execução de parte dos recursos repassados pelo Programa Nacional de Alimentação Escolar - PNAE, no exercício de 2014.
HISTÓRICO
2.	Por conta do PNAE, cujo objeto era a "Aquisição exclusiva de gêneros alimentícios, em caráter complementar, para atendimento dos alunos matriculados em creches, pré-escolas e em escolas do ensino fundamental das redes federal, estadual, do Distrito Federal e municipal, inclusive as indígenas e as localizadas em áreas remanescentes de quilombos, e, excepcionalmente, aquelas qualificadas como entidades filantrópicas ou por elas mantidas", foi transferido no exercício de 2014 o montante de R$ 819.270,00, mediante as Ordens Bancárias e extratos relacionados nas peças 4-5.
3. O prazo para apresentação da prestação de contas expirava em 15/2/2015, tendo ela sido enviada tempestivamente e registrada no SIGPC em 13/2/2015 (peça 8, p. 1-104) . Destaca-se que o Parecer Conclusivo emitido pelo CAE - Conselho de Alimentação Escolar, registrado no SIGECON em 12/5/2015, bem como o Relatório de Gestão do referido Conselho, que realizou visitas a algumas escolas em março e outubro de 2014 (peça 8, p. 105-113, e 124-160) , opinou pela aprovação com ressalvas da prestação de contas, em função a das seguintes irregularidades:
a) Ausência de aquisição de gêneros da Agricultura Familiar com o percentual mínimo obrigatório de 30 %;
b) Cardápio parcialmente cumprido;
c) Ausência de informações nutricionais e do percentual atendido no cardápio;
d) Ausência de divulgação do cardápio em informativos para a comunidade escolar;
e) Ausência de oferta de frutas e hortaliças semanais;
f) Ausência de descrição da etapa/modalidade de ensino atendida no cardápio;
g) Ausência de teste de aceitabilidade;
h) Condições inadequadas de armazenamento de gêneros alimentícios;
i) Controle inadequado de estoque nas escolas e/ou armazém central;
j) Ausência de atividades de Educação Alimentar e Nutricional;
l) Ausência de disponibilização de infraestrutura necessária às atividades do CAE;
m) Raro fornecimento ao CAE dos documentos e informações referentes à execução do PNAE;
n) Não acompanhamento pelo CAE dos processos de compras dos gêneros alimentícios;
o) Ausência de cardápio diferenciado aos indígenas;
p) Ausência de elaboração do Plano de Ação anual das atividades do CAE;
q) Ausência de Quadro Técnico de nutricionistas;
r) Estrutura deficiente para armazenamento e preparo da alimentação escolar;
s) Inexistência de cardápios adequados aos que necessitam de atenção especificas;
t) Ausência de estrutura nas escolas para atender o programa Mais Educação.
4.	Conforme o referido Parecer Conclusivo do CAE, a aprovação parcial decorre da falta de oferta mínima de 3 refeições no Mais Educação, no valor de R$ 215.569,74, da ausência de creches no município e de documentação comprobatória de vínculo com a creche privada "Bom Pastor", cujo valor repassado foi de 8.200,00, totalizando um prejuízo ao erário no valor de R$ 223.769,74.
5.	Foi emitido pela área técnica o Parecer n° 3598/2017/COECS/CGPAE/DIRAE (peça 7) , opinando pela aprovação parcial da prestação de contas com ressalvas, sob o aspecto da execução física, em razão das irregularidades apontadas pelo CAE, destacando inclusive que o Presidente do referido Conselho "encaminhou à Ouvidoria do FNDE um e-mail informando ter recebido ameaça de morte por não compactuar com a EEx"
6.	Cumpre registrar que foi autuada no TCU uma Representação (TC Processo 001.890/2017-4) , ante o envio de documentação, à Secex-AM, pelo Tribunal de Contas do Estado do Amazonas (TCE/AM) , referente a supostas irregularidades na execução do PNAE, no Município de Careiro/AM, nos exercícios de 2013 e 2014, tendo sido proferido o Acórdão 1112/2017-TCU-Primeira Câmara, no qual se determinou ao FNDE que adotasse as medidas que entendesse cabíveis quanto aos recursos repassados ao município de Careiro/AM no âmbito do PNAE, naqueles exercícios.
7.	Após análise da documentação a título de prestação de contas, do Parecer Conclusivo do CAE e do Parecer Técnico, foi emitido pela área financeira o Parecer n° 1337/2018-DAESP/COPRA/CGCAP/DIFIN (peça 9) , concluindo pela aprovação parcial com ressalvas da prestação de contas, ante a falta de oferta mínima de 3 refeições no Mais Educação e a ausência de creches no município, impugnando-se o valor de R$ 223.769,74, como demonstrado a seguir:
	Valor (R$) 
	Data

	20.425,74
	3/7/2014

	820,00
	6/8/2014

	50.016,00
	11/8/2014

	820,00
	2/9/2014

	50.016,00
	3/10/2014

	820,00
	3/10/2014

	50.016,00
	6/10/2014

	820,00
	4/11/2014

	50.016,00
	18/11/2104

8. Por meio dos Ofícios nº s 8737 e 8741/2018/Daesp/Copra/Cgcap/Difin/FNDE, o FNDE notificou o Sr.  Hamilton Alves Villar e o prefeito sucessor, Sr. Nathan Macena de Souza, recebidos, respectivamente, em 7/5/2018 e 12/4/2018 (peças 10-13) , concedendo-se prazo para adoção de providências ou devolução dos recursos, sob pena de instauração de tomada de contas especial, mas eles não se manifestaram, tendo o sucessor ingressado com medida judicial visando suspender a inadimplência do Município, conforme registro no SIGPC (peça 16) .
9.	Diante do não saneamento das irregularidades apontadas e da não devolução dos recursos, instaurou-se a Tomada de Contas Especial. No Relatório de Tomada de Contas Especial nº  736/2018-DIREC/COTCE/CGCAP/DIFIN-FNDE/MEC (peça 19) , concluiu-se que o prejuízo importa em 27% do valor total dos recursos repassados, imputando-se a responsabilidade ao Sr. Hamilton Alves Villar, Prefeito do Município de Careiro/AM na gestão 2013/2016, ante irregularidades na execução de parte dos recursos repassados pelo Programa Nacional de Alimentação Escolar - PNAE, no exercício de 2014 (falta de oferta mínima de 3 refeições no Mais Educação e ausência de creches no município) .
10. O Relatório de Auditoria E-TCE nº 2667/2018 da Controladoria Geral da União também chegou às mesmas conclusões. Após serem emitidos o Certificado de Auditoria, o Parecer do Dirigente e o Pronunciamento Ministerial (peças 21 a 24) , o processo foi remetido a esse Tribunal.
11.  Em atendimento ao item 9.4, do Acórdão 1772/2017-TCU-Plenário, Relator Ministro Augusto Sherman Cavalcanti, informa-se que foi efetuada pesquisa no sistema processual do TCU, e que foi encontrado débito imputável ao responsável em outros processos em tramitação neste Tribunal: TCs Processo 027.312/2016-0, Processo 001.293/2017-6, Processo 029.833/2014-0, Processo 016.265/2015-7, Processo 015.385/2017-5, Processo 029.114/2019-5 e Processo 015.748/2020-0.
ANÁLISE DOS PRESSUPOSTOS DE ADMISSIBILIDADE
12. Verificou-se que não houve o transcurso de mais de dez anos desde o fato gerador sem que tenha havido a notificação do responsável pela autoridade administrativa federal competente (art. 6º, inciso II, c/c art. 19 da IN/TCU 71/2012, modificada pela IN/TCU 76/2016) , uma vez que os recursos foram transferidos em 2014 (peças 4-5) e o responsável foi notificado sobre as irregularidades pela autoridade administrativa competente, mediante Ofício nº  8737/2018/Daesp/Copra/Cgcap/Difin/FNDE, recebido em 7/5/2018 (peças 12-13) .
13. Verificou-se que o valor atualizado do débito apurado (sem juros) em 1º/7/2017 é superior a R$ 100.000,00, na forma estabelecida conforme os arts. 6º, inciso I, e 19 da IN/TCU 71/2012, modificada pela IN/TCU 76/2016.
14.	 A tomada de contas especial estava, assim, devidamente constituída e em condição de ser instruída.
15.	 Da análise dos documentos presentes nos autos, verificou-se que o Sr. Hamilton Alves Villar, Prefeito do Município de Careiro/AM na gestão 2013/2016, era a pessoa responsável pela gestão, execução e prestação de contas dos recursos federais recebidos à conta do PNAE no exercício de 2014, e, no entanto, não tomou as medidas necessárias para a comprovação do regular uso dos valores públicos, ante irregularidades na execução de parte dos mesmos (falta de oferta mínima de 3 refeições no Mais Educação, ausência de creches no município e de documentação comprobatória de vínculo com a creche privada "Bom Pastor") , sendo, portanto, o responsável pelo prejuízo apurado nesta Tomada de Contas Especial.
16.	 Na instrução inicial (peça 28) , analisando-se os documentos nos autos, concluiu-se pela necessidade de realização da citação/audiência do responsável, nestes termos:
a) realizar a citação do Sr. Hamilton Alves Villar (CPF XXX.849.722-XX) , com fundamento nos arts. 10, § 1º, e 12, incisos I e II, da Lei 8.443/1992 c/c o art. 202, incisos I e II, do RI/TCU, para, no prazo de quinze dias, apresentar alegações de defesa quanto às irregularidades detalhadas a seguir:
i)  Irregularidades: falta de oferta mínima de 3 refeições no Mais Educação, ausência de creches no município e de documentação comprobatória de vínculo com a creche privada "Bom Pastor";
ii)  Conduta: não ofertar no mínimo 3 refeições no Mais Educação; não providenciar a existência de creches no município, e não apresentar a documentação comprobatória de vínculo com a creche privada "Bom Pastor"
iii)  Dispositivos violados: art. 57 da Resolução FNDE/CD nº 26, de 17/6/2013;
iv) Evidências: Parecer n° 3598/2017/COECS/CGPAE/DIRAE (Peça 7) e Relatório de Tomada de Contas Especial nº 736/2018-DIREC/COTCE/CGCAP/DIFIN-FNDE/MEC (Peça 19) ;
e/ou recolher aos cofres do FNDE as quantias abaixo indicadas, referentes às irregularidades e às condutas de que trata o item 22, alínea "a", atualizadas monetariamente a partir das respectivas datas até o efetivo recolhimento, abatendo-se na oportunidade as quantias eventualmente ressarcidas, na forma da legislação em vigor.
			Débito: PNAE/2014
	Valor (R$) 
	Data

	20.425,74
	3/7/2014

	820,00
	6/8/2014

	50.016,00
	11/8/2014

	820,00
	2/9/2014

	50.016,00
	3/10/2014

	820,00
	3/10/2014

	50.016,00
	6/10/2014

	820,00
	4/11/2014

	50.016,00
	18/11/2014

                          Valor atualizado do débito em 7/5/2020: R$ 300.360,95.
b) informar ao responsável que, caso venha a ser condenado pelo Tribunal, o débito ora apurado será acrescido de juros de mora, nos termos do § 1º do art. 202 do RI/TCU;
c) informar ao responsável que o recolhimento tempestivo do débito somente saneará o processo caso seja reconhecida a sua boa-fé e não se constate outra irregularidade nas contas, nos termos do art. 12, inciso VI, da Resolução-TCU 170/2004;
d) realizar a audiência do Sr. Hamilton Alves Villar (CPF XXX.849.722-XX) , Prefeito do Município de Careiro/AM na gestão 2013/2016, com fundamento nos arts. 10, § 1º, e 12, incisos I e III, da Lei 8.443/1992 c/c o art. 202, incisos I e III, do RI/TCU, para no prazo de quinze dias, apresentar razões de justificativa quanto às irregularidades detalhadas a seguir:
i)  Irregularidades:
a) Ausência de aquisição de gêneros da Agricultura Familiar com o percentual mínimo obrigatório de 30 %;
b) Cardápio parcialmente cumprido;
c) Ausência de informações nutricionais e do percentual atendido no cardápio;
d) Ausência de divulgação do cardápio em informativos para a comunidade escolar;
e) Ausência de oferta de frutas e hortaliças semanais;
f) Ausência de descrição da etapa/modalidade de ensino atendida no cardápio;
g) Ausência de teste de aceitabilidade;
h) Condições inadequadas de armazenamento de gêneros alimentícios;
i) Controle inadequado de estoque nas escolas e/ou armazém central;
j) Ausência de atividades de Educação Alimentar e Nutricional;
l) Ausência de disponibilização de infraestrutura necessária às atividades do CAE;
  m) Raro fornecimento ao CAE dos documentos e informações referentes à execução do PNAE;
   n) Não acompanhamento pelo CAE dos processos de compras dos gêneros alimentícios;
o) Ausência de cardápio diferenciado aos indígenas;
p) Ausência de elaboração do Plano de Ação anual das atividades do CAE;
q) Ausência de Quadro Técnico de nutricionistas;
r) Estrutura deficiente para armazenamento e preparo da alimentação escolar;
s) Inexistência de cardápios adequados aos que necessitam de atenção especificas;
t) Ausência de estrutura nas escolas para atender o programa Mais Educação.
ii)  Condutas: cometer as irregularidades acima descritas, apontadas no Parecer n° 2097/2017/COECS/CGPAE/DIRAE (Peça 6) 
iii)  Dispositivos violados: arts.  5º, 13, 14, 17, 24, 35 e 36, da Resolução FNDE/CD nº 26, de 17/6/2013;
iv) Evidências: Parecer n° 3598/2017/COECS/CGPAE/DIRAE (Peça 7) e Relatório de Tomada de Contas Especial nº 736/2018-DIREC/COTCE/CGCAP/DIFIN-FNDE/MEC (Peça 19) ;
e) encaminhar ao responsável cópia da presente instrução, do Parecer n° 3598/2017/COECS/CGPAE/DIRAE (Peça 7) e Relatório de Tomada de Contas Especial nº  736/2018-DIREC/COTCE/CGCAP/DIFIN-FNDE/MEC (Peça 19) , a fim de subsidiar a apresentação de suas alegações de defesa;
f) esclarecer ao responsável, em obediência ao art. 12, § 3º, da Lei 8.443/1992, e ao art. 12, inciso VII, da Resolução TCU 170/2004, que o não atendimento à citação ou à audiência implicará revelia, para todos os efeitos, dando-se prosseguimento ao processo.
17. Em cumprimento ao pronunciamento da Unidade (peça 30) , foi efetuada a citação/audiência do responsável, como segue abaixo:
	Ofício
	Data de Recebimento do Ofício
	Nome do Recebedor do Ofício
	Observação
	Fim do Prazo para Defesa

	33097 e 33098/2020-TCU/Seproc (peças 32-33) , de 30/6/2020
			ARs devolvidos como "não procurado" (peças 34-35) .
	
	Edital 1460/2020-TCU/Seproc (peça 37) , de 2/9/2020
			Publicado no DOU de 11/9/2020 (peça 40) 
	
	47083 e 47084/2020-TCU/Seproc (peças 38-39) , de 2/9/2020
	21/9/2020, conforme ARs de peças 41-42
	Joaquim Alves Villar
	Ofícios entregues nos endereços do responsável, conforme pesquisa na peça 31.
	7/10/2020

18.	 Transcorrido o prazo regimental, o Sr. Hamilton Alves Villar permaneceu silente, devendo ser considerado revel, nos termos do art. 12, § 3º, da Lei 8.443/1992.
EXAME TÉCNICO
Da validade das notificações
19.	 Preliminarmente, cumpre tecer breves considerações sobre a forma como são realizadas as comunicações processuais no TCU. A esse respeito, destacam-se o art. 179, do Regimento Interno do TCU (Resolução 155, de 4/12/2002) e o art. 4º, inciso III, § 1º, da Resolução TCU 170, de 30 de junho de 2004, in verbis:
Art. 179. A citação, a audiência ou a notificação, bem como a comunicação de diligência, farse-ão:
I - mediante ciência da parte, efetivada por servidor designado, por meio eletrônico, fac-símile, telegrama ou qualquer outra forma, desde que fique confirmada inequivocamente a entrega da comunicação ao destinatário;
II - mediante carta registrada, com aviso de recebimento que comprove a entrega no endereço do destinatário;
III - por edital publicado no Diário Oficial da União, quando o seu destinatário não for localizado
 (...) 
Art. 3º As comunicações serão dirigidas ao responsável, ou ao interessado, ou ao dirigente de órgão ou entidade, ou ao representante legal ou ao procurador constituído nos autos, com poderes expressos no mandato para esse fim, por meio de:
I - correio eletrônico, fac-símile ou telegrama;
II - servidor designado;
III - carta registrada, com aviso de recebimento;
IV - edital publicado no Diário Oficial da União, quando o seu destinatário não for localizado, nas hipóteses em que seja necessário o exercício de defesa".
Art. 4º. Consideram-se entregues as comunicações:
I - efetivadas conforme disposto nos incisos I e II do artigo anterior, mediante confirmação da ciência do destinatário;
II - realizadas na forma prevista no inciso III do artigo anterior, com o retorno do aviso de recebimento, entregue comprovadamente no endereço do destinatário;
III - na data de publicação do edital no Diário Oficial da União, quando realizadas na forma prevista no inciso IV do artigo anterior.
§ 1º O endereço do destinatário deverá ser previamente confirmado mediante consulta aos sistemas disponíveis ao Tribunal ou a outros meios de informação, a qual deverá ser juntada ao respectivo processo.
 (...) 
20.	 Portanto, temos que a validade da citação via postal não depende de que o aviso de recebimento seja assinado pelo próprio destinatário da comunicação, o que dispensa, no caso em tela, a entrega do AR em "mãos próprias". A exigência da norma é no sentido de o Tribunal verificar se a correspondência foi entregue no endereço correto, residindo aqui a necessidade de certeza inequívoca.
21.	 Não é outra a orientação da jurisprudência do TCU, conforme se verifica dos julgados a seguir transcritos:
São válidas as comunicações processuais entregues, mediante carta registrada, no endereço correto do responsável, não havendo necessidade de que o recebimento seja feito por ele próprio (Acórdão 3648/2013-TCU-Segunda Câmara, Relator Ministro JOSÉ JORGE) ;
É prescindível a entrega pessoal das comunicações pelo TCU, razão pela qual não há necessidade de que o aviso de recebimento seja assinado pelo próprio destinatário. Entregandose a correspondência no endereço correto do destinatário, presume-se o recebimento da citação. (Acórdão 1019/2008-TCU-Plenário, Relator Ministro BENJAMIN ZYMLER) ;
As comunicações do TCU, inclusive as citações, deverão ser realizadas mediante Aviso de Recebimento - AR, via Empresa Brasileira de Correios e Telégrafos, bastando para sua validade que se demonstre que a correspondência foi entregue no endereço correto. (Acórdão 1526/2007-TCU-Plenário, Relator Ministro AROLDO CEDRAZ) .
22.  A validade do critério de comunicação processual do TCU foi referendada pelo Supremo Tribunal Federal, nos termos do julgamento do MS-AGR 25.816/DF, por meio do qual se afirmou a desnecessidade da ciência pessoal do interessado, entendendo-se suficiente a comprovação da entrega do "AR" no endereço do destinatário:
EMENTA: AGRAVO REGIMENTAL. MANDADO DE SEGURANÇA. DESNECESSIDADE DE INTIMAÇÃO PESSOAL DAS DECISÕES DO TRIBUNAL DE CONTAS DA UNIÃO. ART. 179 DO REGIMENTO INTERNO DO TCU. INTIMAÇÃO DO ATO IMPUGNADO POR CARTA REGISTRADA, INICIADO O PRAZO DO ART. 18 DA LEI nº 1.533/51 DA DATA CONSTANTE DO AVISO DE RECEBIMENTO. DECADÊNCIA RECONHECIDA. AGRAVO IMPROVIDO.
O envio de carta registrada com aviso de recebimento está expressamente enumerado entre os meios de comunicação de que dispõe o Tribunal de Contas da União para proceder às suas intimações.
O inciso II do art. 179 do Regimento Interno do TCU é claro ao exigir apenas a comprovação da entrega no endereço do destinatário, bastando o aviso de recebimento simples.
23.	 No caso vertente, os ofícios de citação do responsável foram encaminhados aos endereços constantes da base de dados da Receita Federal, do RENACH e do TSE, conforme pesquisa de peça 31, e suas entregas nos endereços indicados ficaram comprovadas (peças 41-42) .
24.	 Apesar de regularmente citado, o responsável deixou transcorrer in albis o prazo regimental que lhe foi concedido para apresentar alegações de defesa e/ou efetuar o recolhimento do débito, motivo pelo qual se impõe o reconhecimento da revelia de que trata o art. 12, § 3º, da Lei 8.443/1992.
25.	 Deve-se observar que, nos processos do TCU, a revelia não implica a presunção de que sejam verdadeiras todas as imputações levantadas contra os responsáveis, diferentemente do que ocorre no processo civil, em que o não comparecimento do réu aos autos leva à presunção da verdade dos fatos narrados pelo autor. Dessa forma, a avaliação da responsabilidade do agente não pode prescindir da prova existente no processo ou para ela carreada.
26. Assim, independentemente da revelia, a avaliação da responsabilidade do agente nos processos desta Corte não prescinde dos elementos existentes nos autos ou para ele carreados, uma vez que são regidos pelo princípio da verdade material (Acórdão 163/2015-TCU-Segunda Câmara, Relator Ministro ANDRÉ DE CARVALHO; 2.685/2015 - TCU - 2ª Câmara, Relator Ministro RAIMUNDO CARREIRO; 2.801/2015 - TCU - 1ª Câmara, Relator Ministro WALTON ALENCAR RODRIGUES; 4.340/2015 - TCU - 1ª Câmara, Relator Ministro WEDER DE OLIVEIRA e 5.537/2015 - TCU - 1ª Câmara, Relator Ministro WEDER DE OLIVEIRA) .
27. Entretanto, cabe destacar que, nas fases anteriores desta TCE, o responsável também não se manifestou quanto às irregularidades que lhes foram imputadas, mantendo-se omisso, conforme registrado no Relatório de Tomada de Contas Especial nº 736/2018-DIREC/COTCE/CGCAP/DIFIN-FNDE/MEC (peça 19) .
28. Adicionalmente, as irregularidades imputadas ao responsável estão claramente demonstradas nos autos, não sendo possível, nesta fase processual, o aproveitamento de qualquer análise de elementos em defesa do Sr. Hamilton Alves Villar.
Da análise da pretensão punitiva
29. Vale ressaltar que a jurisprudência pacífica nesta Corte é no sentido da imprescritibilidade das ações de ressarcimento ao erário (Súmula-TCU 282) . Dessa forma, identificado dano ao erário, deve-se instaurar e julgar o processo de tomada de contas especial para responsabilizar seus agentes causadores, respeitando o direito ao contraditório e à ampla defesa, independentemente de quando ocorreram os atos impugnados.
30. Já a pretensão punitiva do TCU, conforme Acórdão 1441/2016-TCU-Plenário, que uniformizou a jurisprudência acerca dessa questão, subordina-se ao prazo geral de prescrição indicado no art. 205 do Código Civil, que é de 10 anos, contado da data de ocorrência da irregularidade sancionada, nos termos do art. 189 do Código Civil, sendo este prazo interrompido pelo ato que ordenar a citação, a audiência ou a oitiva do responsável. Conforme o mesmo Acórdão, a ocorrência desta espécie de prescrição será aferida, independentemente de alegação da parte, em cada processo no qual haja intenção de aplicação das sanções previstas na Lei 8.443/1992.
31.	Considerando que os atos imputados foram as irregularidades na execução de parte dos recursos transferidos ao Município por força do PNAE, no exercício de 2014 (falta de oferta mínima de 3 refeições no Mais Educação, ausência de creches no município e de documentação comprobatória de vínculo com a creche privada "Bom Pastor") , o início da contagem do prazo prescricional deverá coincidir com a data de pagamento da última despesa impugnada, que ocorreu em 18/11/2014. Sendo assim, em razão de não ter transcorrido mais de 10 anos entre esta data e a data do ato que ordenou a citação (21/5/2020 - peça 30) , constata-se que não ocorreu a prescrição da pretensão punitiva.
32.	 Em se tratando de processo em que a parte interessada não se manifestou acerca das irregularidades imputadas, não há elementos para que se possa efetivamente aferir e reconhecer a ocorrência de boa-fé na conduta do responsável, podendo este Tribunal, desde logo, proferir o julgamento de mérito pela irregularidade das contas, conforme nos termos dos §§ 2º e 6º do art. 202 do Regimento Interno do TCU (Acórdão 2064/2011-TCU-Primeira Câmara, Relator Ministro Ubiratan Aguiar; Acórdão 6182/2011-TCU-Primeira Câmara, Relator Ministro-Substituto Weder de Oliveira; Acórdão 4072/2010-TCU-Primeira Câmara, Relator Ministro Valmir Campelo; Acórdão 1189/2009-TCU-Primeira Câmara, Relator Ministro-Substituto Marcos Bemquerer; Acórdão 731/2008-TCU-Plenário, Relator Ministro Aroldo Cedraz) . 
33. Dessa forma, o responsável deve ser considerado revel, nos termos do art. 12, §3º, da Lei 8.443/1992, devendo suas contas serem julgadas irregulares, condenando-o ao recolhimento do débito apurado e à multa prevista no art. 57 da Lei 8.443/1992.
CONCLUSÃO
34.	 A partir dos elementos constantes dos autos, foi possível verificar que os recursos repassados, no âmbito do PNAE/2014, deveriam ser integralmente gastos na gestão do Sr. Hamilton Alves Villar (itens 2 a 10) .
35.	 Por outro lado, o Sr. Hamilton Alves Villar não tomou as medidas necessárias para a comprovação do regular uso dos valores públicos, ante as irregularidades na execução de parte dos mesmos (falta de oferta mínima de 3 refeições no Mais Educação, ausência de creches no município e de documentação comprobatória de vínculo com a creche privada "Bom Pastor") , sendo, portanto, o responsável pelo prejuízo apurado nesta Tomada de Contas Especial.
36.	 Diante da revelia do responsável e inexistindo nos autos elementos que permitam concluir pela ocorrência de boa-fé ou de outros excludentes de culpabilidade em sua conduta, propõe-se que suas contas sejam julgadas irregulares, e que o Sr. Hamilton Alves Villar seja condenado ao recolhimento do débito apurado e à multa prevista no art. 57 da Lei 8.443/1992.
PROPOSTA DE ENCAMINHAMENTO:
37. Diante do exposto, submetem-se os presentes autos à consideração superior, propondo-se:
a)	considerar revel, para todos os efeitos, o Sr. Hamilton Alves Villar (CPF XXX.849.722-XX) , Prefeito Municipal de Careiro/AM na gestão 2013-2016, dando-se prosseguimento ao processo, com fundamento no art. 12, § 3º da Lei nº 8.443/1992;
b)	julgar irregulares, nos termos arts. 1º, inciso I, 16, inciso III, alíneas "b" e "c", da Lei 8.443/1992 c/c os arts. 19 e 23, inciso III, da mesma Lei, e com os arts. 1º, inciso I, 209, I, 210 e 214, inciso III, do Regimento Interno, as contas do Sr. Hamilton Alves Villar (CPF XXX.849.722-XX) , condenando-o ao pagamento da quantia a seguir especificada, atualizada monetariamente e acrescida dos juros de mora, calculados a partir das datas discriminadas até a efetiva quitação do débito, fixando-lhe o prazo de 15 (quinze) dias para que comprove, perante o Tribunal, o recolhimento da referida quantia aos cofres do Fundo Nacional de Desenvolvimento da Educação - FNDE, nos termos do art. 23, inciso III, alínea "a", da citada Lei c/c o art. 214, inciso III, alínea "a", do Regimento Interno, ante irregularidades na execução de parte dos recursos transferidos pelo FNDE ao Município de Careiro/AM, no exercício de 2014, por força do Programa Nacional de Alimentação Escolar - PNAE (falta de oferta mínima de 3 refeições no Mais Educação, ausência de creches no município e de documentação comprobatória de vínculo com a creche privada "Bom Pastor") :
	Valor (R$) 
	Data

	20.425,74
	3/7/2014

	820,00
	6/8/2014

	50.016,00
	11/8/2014

	820,00
	2/9/2014

	50.016,00
	3/10/2014

	820,00
	3/10/2014

	50.016,00
	6/10/2014

	820,00
	4/11/2014

	50.016,00
	18/11/2104

c)	 aplicar ao Sr. Hamilton Alves Villar (CPF XXX.849.722-XX)  a multa referida no art. 57 da Lei nº 8.443, de 1992, fixando-lhe o prazo de 15 (quinze) dias, a partir da notificação, para que comprove, perante o Tribunal, seu recolhimento aos cofres do Tesouro Nacional, atualizada monetariamente desde a data deste acórdão até a data do efetivo pagamento;
d)	autorizar, desde logo, a cobrança judicial da dívida, nos termos do art. 28, inciso II, da multicitada Lei 8.443/1992, caso não atendida a notificação;
e)	autorizar também  desde logo, se requerido, com fundamento no art. 26, da Lei 8.443/1992, c/c o art. 217, do Regimento Interno do TCU, o parcelamento da dívida em até 36 (trinta e seis) parcelas, incidindo sobre cada parcela, corrigida monetariamente, os correspondentes legais, fixando-lhe o prazo de quinze dias, a contar do recebimento da notificação, para comprovar perante o Tribunal o recolhimento da primeira parcela, e de trinta dias, a contar da parcela anterior, para comprovar os recolhimentos das demais parcelas, devendo incidir sobre cada valor mensal, atualizado monetariamente, os juros de mora devidos, no caso do débito, na forma prevista na legislação em vigor, alertando a responsável de que a falta de comprovação do recolhimento de qualquer parcela implicará o vencimento antecipado do saldo devedor, nos termos do art. 26, parágrafo único, da Lei 8.443/1992, c/c o art. 217, §2º, do Regimento Interno deste Tribunal;
f)	enviar cópia do Acórdão a ser prolatado, bem como do Relatório e do Voto que o fundamentarem ao Chefe da Procuradoria-Geral da República no Amazonas, nos termos do § 3º do art. 16 da Lei 8.443/1992 c/c o § 7º do art. 209 do Regimento Interno do TCU, para adoção das medidas cabíveis, informando-lhe que o inteiro teor da deliberação pode ser consultado no endereço www.tcu.gov.br/acordaos;
g)	encaminhar cópia do Acórdão que vier a ser proferido ao Fundo Nacional de Desenvolvimento da Educação - FNDE, e ao responsável, para ciência, informando que a presente deliberação, acompanhada do Relatório e do Voto que a fundamenta, está disponível para a consulta no endereço www.tcu.gov.br/acordaos, além de esclarecer que, caso requerido, o TCU poderá fornecer sem custos as correspondentes cópias, de forma impressa.
	É o relatório.

não há.

Subprocurador-Geral Paulo Soares Bugarin.

TOMADA DE CONTAS ESPECIAL. PNAE. NÃO COMPROVAÇÃO DA REGULAR APLICAÇÃO DA INTEGRALIDADE DOS RECURSOS. IRREGULARIDADE DAS CONTAS, CONDENAÇÃO EM DÉBITO E APLICAÇÃO DE MULTA.

TOMADA DE CONTAS ESPECIAL (TCE)

Secretaria de Controle Externo de Tomada de Contas Especial (SecexTCE).

O Fundo Nacional de Desenvolvimento da Educação (FNDE) instaurou tomada de contas especial em desfavor do Sr. Hamilton Alves Villar, Prefeito do Município de Careiro/AM na gestão 2013/2016, ante irregularidades na execução de parte dos recursos repassados pelo Programa Nacional de Alimentação Escolar - PNAE, no exercício de 2014.
Os recursos repassados por FNDE ao referido município, no âmbito do Pnae- exercício 2014, totalizaram R$ 819.270,00 (peças 4 e 5) .
A constatação da não comprovação da regular aplicação de parte dos recursos examinados decorreu da falta de oferta mínima de 3 refeições no Mais Educação, no valor de R$ 215.569,74, da ausência de creches no município e de documentação comprobatória de vínculo com a creche privada "Bom Pastor", cujo valor repassado foi de 8.200,00, totalizando um prejuízo ao erário no valor de R$ 223.769,74, conforme consignado no Parecer Conclusivo emitido pelo CAE - Conselho de Alimentação Escolar, registrado no SIGECON em 12/5/2015, bem como no Relatório de Gestão do referido Conselho, que realizou visitas a algumas escolas em março e outubro de 2014 (peça 8, p. 105-113, e 124-160) .
O responsável, instado a se pronunciar nos autos, conforme Avisos de Recebimento acostados às peças 41 e 42, deixou transcorrer in albis o prazo que lhe foi concedido, restando caracterizada sua revelia, nos termos do art. 12, § 3º, da Lei 8.443/1992.
A unidade técnica propôs o julgamento pela irregularidade das contas do responsável, com condenação em débito e aplicação de multa.
Tal proposta contou com a concordância do membro do Ministério Público junto ao TCU, neste ato representado pelo Subprocurador-Geral Paulo Soares Bugarin (peça 47) .
Feito esse breve histórico, passo ao exame de mérito deste processo.
De início, aplico ao Sr. Hamilton Alves Villar os efeitos da revelia previstos no art. 12, § 3º, da Lei 8.443/1992. 
No caso vertente, não foram juntados aos autos os documentos que poderiam comprovar a regular aplicação dos recursos questionados, com o afastamento das inconsistências identificadas no exame da correspondente prestação de contas. Deixou, igualmente, de apresentar justificativas para as irregularidades apontadas na audiência realizada.
Justifica-se, assim, a irregularidade das contas do gestor e a condenação à restituição dos valores por ele geridos, cuja aplicação não restou comprovada.
Não se encontra caracterizada nos autos a prescrição da pretensão punitiva deste Tribunal, motivo pelo qual proponho a aplicação de multa ao responsável. De fato, os recursos foram geridos em 2014 e o ato que determinou a citação foi expedido em 21/5/2020 (peça 30) , antes, portanto, do interregno de dez anos previsto no art. 205 do Código Civil, utilizado subsidiariamente por este Tribunal, conforme Acórdão 1441/2016-TCU-Plenário.
	Dessa forma, VOTO para que seja adotada a minuta de acórdão que trago à consideração deste colegiado.
TCU, Sala das Sessões Ministro Luciano Brandão Alves de Souza, em 26 de janeiro de 2021.
Ministro VITAL DO RÊGO 
Relator